臺灣高等法院刑事裁定
111年度毒抗字第483號
抗  告  人
即  被  告  林宜慶



上列抗告人即被告因聲請施以強制戒治案件，不服臺灣新北地方
法院中華民國111年3月25日裁定（111年度毒聲字第293號），提
起抗告，本院裁定如下：
    主  文
抗告駁回。                                              
    理  由
一、原裁定意旨略以：抗告人即被告甲○○為警查獲其施用第二級
    毒品案件，嗣經依臺灣新北地方法院110年度毒聲字第1909
    號裁定送勒戒處所觀察、勒戒後，認有繼續施用毒品之傾向
    ，是抗告人既有繼續施用毒品之傾向，依前揭規定，本件聲
    請為有理由，應予准許等語。
二、抗告意旨略以：
　㈠抗告人所犯為施用毒品之行為，均坦承犯行且都是自行將毒
    品交出，犯後態度亦無不良，所犯行為亦非重大之罪刑，所
    衍生之危害實以自戕身心為主，然勒戒期間1至2個月後，卻
    裁定抗告人強制戒治，實讓抗告人難以甘服。觀察勒戒期間
    ，抗告人無不良紀錄，亦無任何違反勒戒處所之相關違規紀
    錄，惟在心理評估的過程中均以抗告人之基本家庭資料或曾
    有施用何種毒品藥物、前科等，其評估時間不過短短數分鐘
    （3至5分鐘），不免讓抗告人認定心理評估過於草率。況又
    單評估抗告人前科紀錄以累加分數之方式，然抗告人已為過
    往之前科付出了相對的刑罰，且都已服刑完畢。現今又要再
    被苛上前案紀錄的累加分數，這如同一頭牛被扒二層皮（一
    事二罰），此讓抗告人深感不服。又退萬步言，毒品有成癮
    性，在還未受觀察勒戒時，尿液有陽性反應，實屬正常觀點
    ，然以受觀察勒戒人第一次驗尿報告成陽性反應，而裁定抗
    告人有受強制戒治之必要實屬不公，查受觀察勒戒之人，勒
    戒時10人中有8人第一次驗尿報告均呈陽性反應，然亦非8人
    全都戒治，請審查法律之公平性。
　㈡綜上，請就抗告人之人格特性及犯罪動機、目的等綜合判斷
    ，並體恤抗告人家中尚有年邁之母親，讓抗告人能盡到為人
    子所應盡之責任。另請參照本院110年度毒抗字第83號裁定
    ，准予重新為適當之裁判云云。
三、按觀察、勒戒後，檢察官或少年法院（地方法院少年法庭）
    依據勒戒處所之陳報，認受觀察、勒戒人無繼續施用毒品傾
    向者，應即釋放，並為不起訴之處分或不付審理之裁定；認
    受觀察、勒戒人有繼續施用毒品傾向者，檢察官應聲請法院
    裁定或由少年法院（地方法院少年法庭）裁定令入戒治處所
    強制戒治，其期間為6個月以上，至無繼續強制戒治之必要
    為止，但最長不得逾1年，毒品危害防制條例第20條第2項定
    有明文。次按勒戒處所應注意受觀察、勒戒人在所情形，經
    醫師研判其有或無繼續施用毒品之傾向後，至遲應於觀察、
    勒戒期滿15日前，陳報該管檢察官或少年法院（庭），觀察
    勒戒處分執行條例第8條第1項亦定有明文。依據上開規定，
    受觀察、勒戒人有無繼續施用毒品之傾向，係由醫師研判；
    而關於有無繼續施用毒品傾向之評估標準，法務部已於110
    年3月26日以法矯字第11006001760號函修正頒布「有無繼續
    施用毒品傾向評估標準紀錄表」、「有無繼續施用毒品傾向
    評估標準評分說明手冊」，上開評分說明手冊業已載明判定
    之原則：「受觀察勒戒人入所後，經過2週時間的觀察、勒
    戒，由處所及醫療人員依據其各項紀錄、資料及觀察勒戒期
    間之行為表現，加以評分。在勒戒人入所4至6週後，可再做
    1次評估以做必要之評分修正。每1大項皆有靜態因子與動態
    因子。先以靜態因子分數評分，靜態因子分數總分在60分（
    含）以上為『有繼續施用毒品傾向』；60分以下，與動態因子
    分數相加，如果總分在60分（含）以上，為『有繼續施用毒
    品傾向』」。是被告有無「繼續施用毒品傾向」，係依具體
    個案之臨床實務及相關事證等情綜合判定，有其相當之專業
    依據及標準，且涉及專門醫學，又衡酌強制戒治之目的，係
    為協助施用毒品者戒斷毒品之心癮及身癮所為之保安處分，
    而該評估標準係將與判斷有無繼續施用傾向之相關因素加以
    列舉及量化，適用於每一位受觀察、勒戒處分之人，具一致
    性、普遍性、客觀性，以利執法者判定受勒戒人有無繼續施
    用毒品傾向，倘其評估由形式上觀察，無擅斷或濫權等明顯
    不當情事，法院應予尊重。
四、經查：
  ㈠抗告人因施用第二級毒品案件，由原審法院裁定將其送觀察
    、勒戒後，經法務部矯正署臺北看手所附設勒戒處所依據法
    務部於110年3月26日修正之評估標準評定之結果如下：
　⒈前科紀錄與行為表現部分合計為32分（靜態因子部分：毒品
    犯罪相關司法紀錄「有，6筆」計10分、首次毒品犯罪年齡
    「21-30歲」計5分、其他犯罪相關紀錄「有，6筆」計10分
    、入所時尿液毒品檢驗結果呈「一種毒品反應」計5分；動
    態因子部分：所內行為表現「持續於所內抽菸」計2分）。
　⒉臨床評估部分合計為36分（靜態因子部分：多重毒品濫用為
    「有，海洛因、安非他命」計10分、合法物質濫用為「有，
    菸」計2分、使用方式為「無注射使用」計0分、使用年數為
    「超過一年」計10分；動態因子部分：精神疾病共病〈含反
    社會人格〉評定為「有，躁鬱症」計10分、臨床綜合評估〈含
    病識感、動機、態度、就醫意願〉評定為「中度」計4分）。
　⒊社會穩定度部分合計為0分（靜態因子部分：工作為「全職工
    作，自助餐」計0分、家人藥物濫用為「無」計0分；動態因
    子部分：入所後家人是否訪視為「有，1次」計0分、出所後
    是否與家人同住為「是」計0分）。
　⒋以上⒈至⒊總分合計為68分（靜態因子共計52分，動態因子共
    計16分），而應評定為「有繼續施用毒品傾向」，有法務部
    ○○○○○○○○111年3月11日北所衛字第11113000460號函暨檢附
    之有無繼續施用毒品傾向證明書、有無繼續施用毒品傾向評
    估標準紀錄表各1份在卷可稽（見111年度毒偵緝字第485號
    卷第34背面至36頁）。
　㈡上開新修正之「有無繼續施用毒品傾向評估標準」係法務部
    邀集專家學者暨相關機關研商後修正完竣，以因應本次毒品
    危害防制條例之修法意旨，且為一般受觀察、勒戒處分人均
    一體適用，而且依照評分說明手冊載明判定之原則，上述評
    估係該所相關專業知識經驗人士，於抗告人受觀察、勒戒期
    間，依其本職學識評估抗告人之前科紀錄與行為表現、臨床
    評估、社會穩定度等因子所為之綜合判斷，經科學驗證所得
    之結論，足徵上開證明書及評估標準紀錄表，係綜合個案之
    臨床實務及具體事證為評分，以判定抗告人有繼續施用毒品
    傾向，自形式上觀察，並無擅斷或濫權等明顯不當之情事，
    自得資為判斷抗告人有無繼續施用毒品傾向之證明。上開評
    估標準紀錄表乃綜合個案之各項評分（評估之靜態、動態分
    子各項及抗告人各項所得分數均已羅列如上），而毒品犯罪
    相關司法紀錄、其他犯罪相關紀錄、入所時尿液檢驗等均係
    評估標準中之其中一項，最後評分亦非僅單憑單項而為決斷
    ，是抗告人所指摘心理評估僅單憑基本家庭資料、前科紀錄
    或原審單以入所時之尿液檢驗呈陽性等作為裁定依據，自非
    可採。
　㈢又自上開評定之評分結果觀之，抗告人於觀察、勒戒完畢後
    ，確達應施以強制戒治之標準，自有依法再施以強制戒治以
    降低其再次施用毒品之危險性之必要，原審法院因此裁以強
    制戒治之處分，以完成立法者所要求之完整機構內處遇療程
    ，且「有無繼續施用毒品傾向評估標準紀錄表」就前科紀錄
    之計分設有上限，僅為評估標準之其中一項，而強制戒治並
    非對於施用者之處罰，係為使施用毒品者戒除毒癮所為之處
    分，故將前科紀錄納入有無繼續施用毒品傾向評估標準，自
    與一事不二罰無涉，抗告意旨所稱依前案紀錄累加分數，如
    同一事二罰云云，自無可採。
　㈣至抗告人陳稱家中尚有年邁母親，讓抗告人能盡到為人子責
    任等語，此為個人或家庭因素，與依法判斷抗告人應否裁定
    令入戒治處所強制戒治無涉，自無從解免其入戒治處所強制
    戒治。
　㈤另抗告意旨中所舉本院110年度毒抗字第83號裁定等情，係於
    現行於110年3月26日修正頒布之「有無繼續施用毒品傾向之
    評估標準」前所為，又各裁定乃各法院斟酌個案情形之結果
    ，於本案並無相互拘束之效力，且案件態樣各異，基於個案
    情節差異與審判獨立原則，尚難以其他個案比附援引，即遽
    以指摘原裁定失當。
五、綜上所述，原裁定准檢察官之聲請，依毒品危害防制條例第
    20條第2項後段之規定，裁定抗告人令入戒治處所施以強制
    戒治，其期間為6個月以上，至無繼續強制戒治之必要為止
    ，但最長不得逾1年，經核其認事用法，並無違誤。抗告意
    旨以前詞指摘原裁定不當，請求更為裁定，為無理由，應予
    駁回。　
據上論斷，應依刑事訴訟法第412 條，裁定如主文。
中　　華　　民　　國　　111 　年　　5 　　月　　31　　日
                  刑事第十六庭  審判長法　官 劉嶽承
                                      法　官 廖紋妤
                                      法　官 王耀興
以上正本證明與原本無異。
不得再抗告。
                                      書記官 俞妙樺
中　　華　　民　　國　　111 　年　　5 　　月　　31　　日